【裁判字號】    89,訴,1385
【裁判日期】    901123
【裁判案由】    偽造文書
【裁判全文】
臺灣臺北地方法院刑事判決                        八十九年度訴字第一三八五號
    公  訴  人  臺灣臺北地方法院檢察署檢察官
    被      告  戊○○
右列被告因偽造文書案件，經檢察官提起公訴（八十九年度偵字第九三二二號），本
院判決如左：
    主  文
戊○○連續行使偽造私文書，足以生損害於他人，處有期徒刑陸月，如易科罰金，以
參佰元折算壹日。
如附表一、附表二各編號所示偽造之印章、印文均沒收。
    事  實
一、戊○○基於行使偽造私文書而使公務員登載不實之概括犯意，先於如附表一編號
    一所示之時間，冒用甲○名義，持來源不明之甲○身分證影本，並偽造甲○之印
    章，偽造印文於岱豐實業有限公司（下簡稱岱豐公司）公司章程後，持往臺北市
    政府建設局申請岱豐公司設立登記，使不知情之承辦公務員於附表二編號一所示
    之時間，將此不實事項登載於職務上所掌如附表二編號一所示之公文書並蓋甲○
    印文於其上。戊○○復於如附表一編號二至四所之時間，偽造甲○之印文於各該
    編號所示之股東同意書、修正章程及章程修正條文對照表上，持向臺北市建設局
    申請變更公司登記，使不知情之承辦公務員於附表二編號二至三所示之時間，將
    此不實事項登載於職務上所掌之岱豐公司變更登記事項卡公文書並蓋甲○印文於
    其上，均足生損害於甲○及臺北市政府建設局。戊○○又承前概括犯意，分別於
    如附表一編號五至九所示之時間，冒用甲○、己○○、丙○○及丁○○名義，持
    來源不明之其等身分證影本，並偽造己○○、丙○○及丁○○印章，偽造其等印
    文於如附表一編號五至九所示之股東同意書、修正章程及章程修正條文對照表、
    公司變更登記申請書上，持向臺北市政府建設局申請變更公司登記，使不知情之
    承辦公務員將此不實事項登載於職務上所掌如附表二編號四至五所示之岱豐公司
    變更登記事項卡公文書並蓋己○○、丙○○及丁○○於其上，均足生損害於甲○
    、己○○、丙○○、丁○○及臺北市政府建設局。嗣於八十八年十月間，丁○○
    接獲岱豐公司之欠稅通知，始循線查悉上情。
二、案經被害人丁○○、甲○訴由臺灣臺北地方法院檢察署檢察官偵查起訴。
    理  由
一、訊據被告戊○○固坦承其為岱豐公司負責人，該公司之設立登記及臺北區中小企
    業銀行（現改制為臺北國際商業銀行）岱豐公司籌備處活期存款帳戶（帳號詳卷
    ）係其本人所申請，惟矢口否認有何右揭犯行，辯稱：伊與庚○、乙○○合夥設
    立岱豐公司，係乙○○帶伊去臺北市政府建設局辦理公司登記，其將身分證及印
    章交給乙○○去辦，登記資料係乙○○準備，對於公司登記之事其完全不知情，
    約半年後公司虧損，其就退出公司云云。惟查：
  (一)右揭事實，業據告訴人丁○○、甲○分別於偵查及本院調查、審理時指訴綦詳，
    告訴人丁○○指稱：其於八十八年十月間接獲岱豐公司欠稅通知，去建設局調資
    料，發現岱豐公司登記卷宗內所附伊身分證影本，係其於七十幾年遺失之身分證
    ，且如附表一編號七至九所示文書上之丁○○印文，並非其印章之印文，嗣後其
    親自到岱豐公司股東丙○○桃園住處詢問，丙○○表示並未擔任岱豐公司股東，
    他是種田的人，身分證曾經遺失被冒用過，其又親自到岱豐公司股東己○○臺中
    住處詢問，己○○亦表示未擔任岱豐公司股東，是逛街時皮包連同身分證曾經遺
    失過等語；又告訴人甲○指稱：其於八十三年八月一日補辦目前使用之身分證前
    ，曾遺失身分證二次，岱豐公司登記卷宗內所附伊身分證影本，係其先前所遺失
    之身分證，其從未擔任岱豐公司股東，如附表一編號一至六所示文書上甲○印文
    ，亦非其印章之印文等語。且證人即被害人己○○於本院調查時亦結證稱：其並
    未擔任岱豐公司股東，岱豐公司登記卷宗內所附伊七十五年三月一日之身分證影
    本，係於七十八或七十九年間在臺中市逛街時遭竊，如附表一編號五至八所示文
    書上己○○印文，亦非其印章之印文等語明確，復有如附表一編號一至九所示偽
    造之文書附於岱豐公司登記卷宗內可憑，況被告於本院調查時亦供稱不認識甲○
    、己○○、丙○○、丁○○，益徵其等確非岱豐公司股東，是告訴人丁○○、甲○、證人己○○及丙○○經冒名登記為岱豐公司股東，且如附表一編號一至九所
    示之文書、印章及印文係偽造之事實，堪以認定。
  (二)次查，被告係岱豐公司負責人，且岱豐公司之公司設立登記及臺北區中小企業銀
    行活期存款岱豐公司籌備處帳戶係被告親自前往臺北市政府建設局、臺北區中小
    企業銀行南門分行辦理等情，業據被告於本院審理時供明在卷，核與證人即臺北
    區中小企業銀行南門分行承辦人員蘇雅芳於偵查中結證情節大致相符，復有被告
    具名之岱豐公司設立登記申請書、公司章程及臺北企銀南門分行活期存款帳戶影
    本各一件附於岱豐公司登記卷宗內可佐，足徵被告所供上情非虛。又被告於本院
    調查時尚供稱其去岱豐公司看過好幾次，公司的支票由其負責申請等語，則被告
    既為岱豐公司負責人，復親自申辦岱豐公司之設立登記、銀行帳戶及支票，對於
    岱豐公司之營運狀況及人事情形，自難諉為不知。而其雖辯稱係與庚○、乙○○
    合夥，係乙○○帶伊去辦理公司登記，資料由乙○○準備，公司亦均由龔、李二
    人負責，其完全不知情云云，然其始終並未舉證以實其說，迄本案辯論終結止，
    亦未提出「乙○○」、「庚○」之年籍、住址等任何相關資料供本院查證，則是
    否確有「乙○○」、「庚○」其人，並非無疑。況如附表一編號一至八所示偽造
    之文書上均經被告具名，且岱豐公司數次辦理變更登記，亦均以被告具名之變更
    登記申請書申辦，則被告辯稱其完全不知情云云，自不足採信。從而被告於如附
    表一編號一至九所示之時間，冒用告訴人甲○、丁○○、證人己○○及丙○○之
    身分證影本，偽造其等印章、印文，進而偽造如附表一各編號所示之文書，持向
    臺北市政府建設局申請公司登記及變更登記，使不知情之承辦公務員於如附表二
    各編號所示之時間，將此等不實之事項登載於職務上所掌如附表二各編號所示之
    公文書並蓋印被冒用名義人印文於其上等事實，洵堪認定。
  (三)綜上所述，被告以上開情詞置辯，不足採信。本件事證明確，被告犯行堪以認定
    ，應依法論科。
二、核被告戊○○所為，係犯刑法第二百十六條、第二百十條之行使偽造私文書罪及
    第二百十四條使公務員登載不實罪。其偽造印章、印文後，用以偽造私文書，其
    偽造印章、印文之行為，為偽造私文書之部分行為，而偽造私文書之低度行為，
    為行使之高度行為所吸收，均不另論罪。被告利用不知情之公務員蓋印如附表二
    各編號所示之印文於各該編號所示之公文書，係間接正犯。被告所犯行使偽造私
    文書、使公務員登載不實罪，均有多次犯行，各犯行間，均時間緊接，觸犯構成
    要件相同之罪名，顯均係基於概括犯意而為之，應分別論以連續犯，並加重其刑
    。被告所犯連續行使偽造私文書、連續使公務員登載不實罪間，有方法及結果之
    牽連犯關係，依刑法第五十五條後段規定，應從較重之連續行使偽造私文書罪處
    斷。公訴意旨雖認被告與庚○、乙○○共犯右揭犯行，惟查是否確有庚○、乙○○二人，並非無疑，已如前述，此外除被告之供述外，復查無其他事證足資證明
    尚有庚○、乙○○二人與被告共同涉犯右揭犯行，自不宜遽認被告與庚○、乙○○就右揭犯行有何犯意聯絡與行為分擔而為共同正犯。又被告偽造告訴人丁○○
    之股東同意書，時間係八十三年十二月十九日，起訴書誤繕部分應予更正。又公
    訴人起訴事實雖未敘及被告使公務員登載不實犯行，然該部分事實與公訴人起訴
    之犯罪事實既具有牽連犯之裁判上一罪關係，應為起訴效力所及，本院自應併予
    審究。爰審酌被告素無前科，有臺灣高等法院檢察署刑案紀錄簡覆表在卷可徵，
    及其犯罪動機、目的、手段、智識程度及犯罪後否認犯行、顯未悔悟等一切情狀
    ，量處如主文所示之刑，並諭知易科罰金之折算標準，以示懲儆。如附表一、二
    各編號所示之印章、印文，均為偽造之印章、印文，應依刑法第二百十九條規定
    不問屬於犯人與否，均宣告沒收。另如附表一各編號所示偽造之私文書，雖係供
    被告犯罪所用之物，然均已因提出申請而交付臺北市政府建設局保管，並非被告
    所有，又非違禁物，爰不為沒收之諭知。
三、查被告犯罪後，刑法第四十一條業於九十年一月四日修正，同年月十日經總統公
    布施行，該條第一項規定：「犯最重本刑為五年以下有期徒刑以下之罪，而受六
    個月以下有期徒刑或拘役之宣告，因身體、教育、職業、家庭之關係或其他正當
    事由，執行顯有困難者，得以一元以上三元以下折算一日，易科罰金。但確因不
    執行所宣告之刑，難收矯正之效，或難以維持法秩序者，不在此限。」比較新舊
    法之結果，舊法並無更有利於被告，依刑法第二條第一項前段規定，應適用裁判
    時之新法，附此敘明。
四、公訴意旨另以：被告偽造甲○印章蓋印於岱豐公司股東名簿，又被告與庚○、乙○○共同變造丁○○身分證影本等語。惟查，經核岱豐公司股東名簿並未蓋印任
    何股東印章，此有該股東名簿影本一紙附於岱豐公司登記卷宗內可按，公訴人認
    被告偽造甲○印文於岱豐公司股東名簿，容有誤會。又查，告訴人丁○○遭冒用
    辦理岱豐公司變更登記之身分證影本，固遭換貼照片而變造，此據告訴人丁○○
    於本院審理時到庭陳明在卷，亦有經變造之丁○○身分證影本在卷可佐，然而被
告否認係其變造，此外復查無其他積極證據足資證明係被告有何上開變造身分證
    影本之犯行，且是否確有庚○、乙○○二人，並非無疑，俱如前述，此部份犯行
    被告犯罪嫌疑自有未足，原應為無罪之諭知，惟公訴人認被告偽造甲○印文於岱
    豐公司股東名簿及與庚○、乙○○共同變造丁○○身分證影本之犯行，與前開論
    罪科刑部分，分別具有連續犯及牽連犯之裁判上一罪關係，爰不另為無罪之諭知
    ，併此敘明。
據上論斷，應依刑事訴訟法第二百九十九條第一項前段，刑法第二條第一項前段、第
五十六條、第二百十六條、第二百十條、第二百十四條、第五十五條、第四十一條第
一項、第二百十九條，罰金罰鍰提高標準條例第一項前段、第二條，判決如主文。
本案經檢察官俞秀端到庭執行職務
中    華    民    國      九十        年      十一    月      二十三    日
                                      臺灣臺北地方法院刑事第八庭
                                          法  官  張  筱  琪
右正本證明與原本無異。
如不服本判決，應於判決送達後十日內向本院提出上訴狀(應抄附繕本)。告訴人
或被害人如對於本判決不服者，應具備理由請求檢察官上訴，其上訴期間之計算
係以檢察官收受判決正本之日期為準。
                                          書記官  耿  鳳  君
中      華      民      國      九十      年    十一    月   二十六     日
中華民國刑法第二百一十六條
 (行使偽造變造或登載不實之文書罪)
行使第二百十條至第二百十五條之文書者，依偽造、變造文書或登載不實
事項或使登載不實事項之規定處斷。
中華民國刑法第二百一十條
 (偽造變造私文書罪)
偽造、變造私文書，足以生損害於公眾或他人者，處五年以下有期徒刑。
中華民國刑法第二百一十四條
 (使公務員登載不實罪)
明知為不實之事項，而使公務員登載於職務上所掌之公文書，足以生損害
於公眾或他人者，處三年以下有期徒刑、拘役或五百元以下罰金。
附表一：
┌──┬─────────────┬─────┬─────────────
│編號│偽造之文書                │被冒用名義│偽造之印章、印文
│    │                          │人        │
├──┼─────────────┼─────┼─────────────
│一  │八十二年六月七日岱豐公司章│甲○      │甲○印章、印文各一枚
│    │程                        │          │
├──┼─────────────┼─────┼─────────────
│二  │八十二年七月十六日岱豐公司│甲○      │甲○印文一枚
│    │股東同意書                │          │
├──┼─────────────┼─────┼─────────────
│三  │八十三年七月四日岱豐公司第│甲○      │甲○印文共三枚
│    │一次修正章程及章程修正條文│          │
│    │對照表                    │          │
├──┼─────────────┼─────┼─────────────
│四  │八十三年七月四日岱豐公司股│甲○      │甲○印文一枚
│    │東同意書                  │          │
├──┼─────────────┼─────┼─────────────
│五  │八十三年十月十七日岱豐公司│甲○、陳瑞│甲○印文一枚
│    │股東同意書                │南、丙○○│己○○、丙○○印章、印文各
│    │                      │          │一枚
├──┼─────────────┼─────┼─────────────
│六  │八十三年十月十七日岱豐公司│己○○、卓│己○○、丙○○印文各二枚
│    │第二次修正章程及修正條文對│偉傑、甲○│甲○印文一枚
│    │                          │          │
├──┼─────────────┼─────┼─────────────
│七  │八十三年十二月十九日岱豐公│丁○○、陳│丁○○印章一枚、印文共二枚
│    │司第三次修正章程及章程修正│瑞南、卓偉│己○○、丙○○印文各三枚
│    │條文對照表                │傑        │
├──┼─────────────┼─────┼─────────────
│八  │八十三年十二月十九股東同意│丁○○、陳│丁○○印文二枚
│    │書                        │瑞南、卓偉│己○○、丙○○印文各一枚
│    │                          │傑        │
├──┼─────────────┼─────┼─────────────
│九  │八十三年十二月二十日岱豐公│丁○○    │丁○○印文一枚
│    │司變更登記申請書          │          │
└──┴─────────────┴─────┴─────────────
  附表二：
┌──┬───────────────────┬─────────────
│編號│使公務員登載不實之公文書              │偽造之印文
├──┼───────────────────┼─────────────
│一  │八十二年六月十二日岱豐公司設立登記事項│甲○印文一枚
│    │卡董事、股東名單                      │
├──┼───────────────────┼─────────────
│二  │八十二年七月二十三日岱豐公司變更登記事│甲○印文一枚
│    │項卡（遷址）                          │
├──┼───────────────────┼─────────────
│三  │八十三年七月八日岱豐公司變更登記事項卡│甲○印文一枚
│    │（營業項目變更、修正章程等）          │
├──┼───────────────────┼─────────────
│四  │八十三年十一月四日岱豐公司變更登記事項│己○○、丙○○印文各一枚
│    │卡（遷址、出資轉讓、修正章程）        │
├──┼───────────────────┼─────────────
│五  │八十三年十二月二十八日岱豐公司變更登記│丁○○、己○○、丙○○印文
│    │事項卡（出資轉讓、遷址、修正章程）    │各一枚
└──┴───────────────────┴─────────────


司法院資訊處製作；財團法人民間司法改革基金會備份。
